【裁判字號】    97,上,79
【裁判日期】    970325
【裁判案由】    損害賠償
【裁判全文】
臺灣高等法院臺中分院民事判決            97年度上字第79號
上  訴  人
即被上訴人  丁○○
上  訴  人
即被上訴人  丙○○
前列二人
訴訟代理人  許家瑜律師
複  代理人  許漢鄰律師
被上訴人
即上訴人    臺中汽車客運股份有限公司
法定代理人  甲○○
被上訴人
即上訴人    乙○○
前列二人
訴訟代理人  辛武律師
上列當事人間請求損害賠償事件，上訴人對於中華民國96年12月
31日臺灣臺中地方法院96年度重訴字第309號第一審判決提起上
訴，本院於97年3月11日言詞辯論終結，判決如下：
    主  文
原判決主文第一項關於命乙○○、台中汽車客運股份有限公司連
帶給付：丁○○超過新台幣（下同）42萬3996元之本息及丙○○
超過45萬4708元本息之部分及各該部分假執行之宣告暨訴訟費用
（確定部分除外）負擔之裁判均廢棄。
前開廢棄部分，丁○○、丙○○在第一審之訴及假執行之聲請均
駁回。
乙○○、台中汽車客運股份有限公司其餘上訴及丁○○、丙○○
之上訴均駁回。
第一審（除確定部分外），第二審訴訟費用由乙○○、台中汽車
客運股份有限公司連帶負擔百分之二十八，餘由丁○○、丙○○
負擔。
    事實及理由
壹、程序方面
    按訴狀送達後，原告不得將原訴變更或追加他訴，但擴張或
    減縮應受判決事項之聲明者，不在此限，民事訴訟法第255
    條第1項第3款定有明文。本件上訴人即被上訴人丁○○、丙
    ○○（以下分別簡稱上訴人丁○○、丙○○）提起刑事附帶
    民事起訴時，訴之聲明第1項原係請求被上訴人即上訴人乙
    ○○、台中汽車客運股份有限公司（以下分別稱被上訴人乙
    ○○、台中客運）應連帶給付上訴人丁○○新臺幣（下同）
    521萬8880元，應連帶給付上訴人丙○○517萬4347元，及均
    自附帶民事起訴狀繕本送達翌日至清償日止，按週年利率5%
    計算之利息。嗣於96年8月21日原審言詞辯論期日，就上開
    利息請求之起算日當庭減縮為自96年5月26日起算（見原審
    卷第14頁正面），核屬減縮應受判決事項之聲明，依首開法
    條規定，其減縮並無不合，應予准許。
貳、實體方面
一、上訴人方面
(一)、本件上訴人於原審起訴主張：被上訴人乙○○受僱於被上訴
    人臺中客運公司擔任大客車司機，於民國（下同）95年11月
    29日上午6時45分許，駕駛120-FC號營業大客車沿台中市○
    ○路由五權路往柳川東路方向行駛，途經民權路與中華路交
    叉路口時，疏未注意，貿然以逾65公里之時速穿越路口，適
    上訴人之女賴吟書騎乘P2K-551號重型機車沿中華路往中山
    路方向進入路口，被上訴人乙○○之大客車右前保險桿撞及
    賴吟書機車左側車身發生碰撞，使賴吟書人車倒地，受有頭
    部外傷、顱內出血等傷害，經送醫急救不治死亡。被上訴人
    就賴吟書死亡應連帶負其損害賠償責任，而因賴吟書車禍死
    亡，上訴人丁○○支出喪葬費338,100元，機車修復之費用
    21,650元，賴吟書為上訴人二人之女，對上訴人負有法定扶
    養義務，扣除期前利息後，上訴人丁○○得請求被上訴人賠
    償2,359,130元，上訴人丙○○得請求被上訴人賠償2,684,3
    47元，另上訴人丁○○、丙○○各得請求賠償慰撫金2,500,
    000元，爰依侵權行為損害賠償請求權提起本訴，並聲明求
    為如原審之聲明所示。
(二)、於本院補充陳述：
  1.關於過失責任比例，主張兩造各應負擔50%之責任。
    查被上訴人乙○○不顧往來人車安全駕駛大型車輛超速，應
    可預期大客車因體積大、重量重，行車時因慣性之作用緊急
    煞停不易，如未注意依速限行駛，所造成之傷害定遠比一般
    自小客車可能發生之行車事故更為嚴重，乃竟未注意行車速
    限貿然超速，即行駛過失之程度非輕，是自應認本件之過失
    程度及對本件車禍發生之原因力，兩造均為肇事原因，各負
    擔50%之責任。
  2.另關於強制保險金的部分，上訴人已經領到150萬元，但是
    原審判決並沒有扣除。
二、被上訴人方面
(一)、被上訴人則以：賴吟書所騎乘之機車於車禍發生當時係逆向
    行駛並闖越紅燈，被上訴人乙○○行車之方向為綠燈，車禍
    發生之原因係賴吟書之行為所致，與被上訴人無涉；被上訴
    人台中客運對於駕駛員之選任、培訓已盡相當之注意，被上
    訴人乙○○超速之違規行為非被上訴人台中客運所能防範，
    且縱經相當之注意亦不能免除，應免連帶負賠償責任；另上
    訴人請求賠償之金額過高，並應依過失比例酌減其賠償金額
    等語，資為抗辯。
(二)、於本院補充陳述：
  1.原審關於慰撫金之認定過高，應以上訴人每人30萬元為宜。
    對於原判決所認定之賠償金額，有關殯葬費、扶養費部分，
    上訴人並不爭執，惟關於慰撫金部分，原審認定被上訴人應
    連帶給付上訴人每人250萬元，實屬過高。被上訴人乙○○
    高中畢業、月薪3萬5千元左右，被上訴人臺中客運之營運狀
    況，目前處於虧損的狀態；依上訴人及被上訴人之社會地位
    、教育程度、經濟狀況等情形論之，賠償金額應以上訴人每
    人30萬元為已足。
  2.原審關於上訴人之女賴吟書之過失比例之認定，實屬過輕，
    應認賴吟書過失比例為80%，上訴人負擔20%，始為合理。
    查上訴人之女賴吟書騎乘機車逆向行駛，實為道路交通安全
    上極為嚴重之違規行為，亦為本件肇事之主因，被上訴人根
    本無法預見、無法防備。原審雖認定賴吟書具有與有過失，
    惟認定之比例實屬過輕，根據信賴原則，被上訴人不應該負
    擔到40%，應判令賴吟書過失比例為80%，上訴人負擔20%始
    為合理。
  3.主張被上訴人應賠償之金額，上訴人丁○○部分為346,977.
    8元（338,100＋1,096,889＋300,000＝1,734,989×20%＝34
    6,997.8），上訴人丙○○部分為362,353.8元（1,511,769
    ＋300,000＝1,811,769×20%＝362,353.8）。另主張就強制
    保險的部分，被上訴人已經支付150萬元。
三、原審經審酌兩造所提出之攻擊防禦方法後，以被上訴人乙○
    ○確有過失致被害人即上訴人之女賴吟書死亡之行為；被上
    訴人台中客運就被上訴人乙○○超速之違規行為，未盡其監
    督之義務，渠等二人對於上訴人應連帶負侵權行為損害賠償
    責任。其中關於上訴人丁○○就殯葬費支出33萬8100元之請
    求、上訴人丁○○扶養費109萬6889元之請求、上訴人扶養
    費151萬1769元之請求、及上訴人每人250萬元慰撫金之請求
    固應准許，惟賴吟書就本件車禍亦與有過失，是斟酌兩造過
    失程度及對本件車禍發生之原因力，因認賴吟書應負擔60%
    責任，被上訴人乙○○則應負40%責任；另機車修復費用2萬
    1650元之請求部分，則以就機車毀損部分未經檢察官起訴，
    自不得提起刑事附帶民事訴訟，而併予駁回在案，據此判決
    被上訴人應連帶給付上訴人丁○○157萬3995元，連帶給付
    上訴人丙○○160萬4707元，及均自96年5月26日起至清償日
    止，按年息百分之5計算之利息。上訴人其餘之訴則予以駁
    回。並就上開勝訴部分為附條件之假執行及免為假執行之宣
    告。
四、兩造對原審前開判決不利於己之部分均提起上訴，上訴人方
    面，上訴聲明求為：(一)原判決關於駁回上訴人丁○○在第一
    審39萬3499元及其法定利息部分之訴暨命負擔該部分訴訟費
    用之裁判及駁回該部分假執行之聲請均廢棄。(二)原判決關於
    駁回上訴人丙○○在第一審40萬1177整及其法定利息部分之
    訴暨命負擔該部分訴訟費用之裁判及駁回該部分假執行之聲
    請均廢棄。(三)第一、二項廢棄部分，被上訴人應再連帶給付
    上訴人丁○○39萬3499元整，連帶給付上訴人丙○○40萬11
    77元整，及均自96年5月26日起至清償日止，按年息分之5計
    算之利息。(四)前項請求，上訴人願供擔保，請准宣告假執行
    。(五)訴訟費用由被上訴人負擔。被上訴人則答辯聲明：駁回
    上訴，第二審訴訟費用由上訴人負擔。至被上訴人方面，則
    上訴聲明：(一)原判決不利於上訴人之部分，求予廢棄，前開
    廢棄部分，駁回駁回被上訴人於原審之請求。(二)上訴人願供
    擔保請准宣告免為假執行。上訴人答辯聲明為：駁回上訴，
    第二審訴訟費用由上訴人負擔。
五、兩造不爭執之事實如下：
(一)、被上訴人乙○○受僱於被上訴人台中客運擔任大客車司機。
(二)、被上訴人乙○○於95年11月29日上午6時45分許，駕駛被上
    訴人台中客運所有之120-FC號營業大客車，載客沿台中市○
    ○路由五權路往柳川東路方向行駛，行經民權路與中華路交
    叉路口時，大客車之右前保險桿與賴吟書所騎乘之P2K-551
    號重型機車左側發生撞擊，致賴吟書人車倒地頭部外傷、顱
    內出血，送醫延至95年12月8日凌晨1時8分不治死亡。
(三)、本件肇事路段時速限制為50公里，被上訴人乙○○所駕駛之
    大客車於車禍發生時時速逾65公里。
(四)、賴吟書於車禍發生時係騎乘P2K-551號重機車，逆向沿中華
    路往中山路方向進入交叉路口，欲橫越民權路左轉五權路方
    向行駛。
(五)、上訴人丁○○因賴吟書死亡，支出永久牌位、永久塔位、殯
    葬費用、骨灰罐、棺木、會場告別式、金紙、紙厝等338,10
    0元，且各項費用之支出均屬必要（本院卷第64頁）。
(六)、上訴人丁○○、丙○○分別為賴吟書之父母，賴吟書77年8
    月5生，依內政部台灣地區平均91年簡易生命表，其平均餘
    命為61.66年；上訴人丁○○、丙○○分別為47年8月8日生
    、49年5月20日生，平均餘命為28.48年、34.61年。
(七)、上訴人丁○○、丙○○另有一女賴貞如得與賴吟書共同對上
    訴人負扶養之義務。
(八)、賴吟書甫自僑泰工商畢業，於早餐店擔任送貨之工作；被上
    訴人乙○○為被上訴人台中客運之司機，教育程度高工。
(九)、被上訴人乙○○因本件車禍，經本院依業務過失致死罪判處
    有期徒刑八月，減為有期徒刑四月確定（見本院卷第63頁反
    面）。
(十)、以上兩造不爭執之事實，並有賴吟書殯葬費統一發票（交附
    民卷第10頁），台中市平均每戶家庭收支-94年（交附民卷
    第15頁），並經本院調閱前開96年交上訴字第2061號刑事案
    卷核閱無訛、堪信為真正。
六、按「行車速度，依速限標誌或標線之規定，無速限標誌或標
    線者，應依下列規定：一、行車時速不得超過50公里。但在
    未劃設車道線、行車分向線或分向限制線之道路，或有快慢
    車道分隔線之慢車道，時速不得超過40公里。」道路交通安
    全規則第93條第1項第1款定有明文。本件上訴人主張：被上
    訴人乙○○於市區道路行駛，於行經台中市○○路與中華路
    口時，應注意時速不得超過50公里，依當時情形又無不能注
    意之情形，竟疏於注意貿然以時速65公里之速度超速行駛，
    致查覺上訴人之女賴吟書駕駛機車沿中華路往中山路方向進
    入上開入口時煞車不及，致撞及被害人人車倒地頭部受創因
    而死亡之事實，已為兩造所一致是認，被上訴人乙○○於警
    訊亦坦承確有超速無訛，衡情被上訴人乙○○身為職業駕駛
    人，對於前開交通安全之規則當知之甚詳，並無不知之理，
    依車禍當時之客觀情狀，又無不能注意之情事，乃疏未注意
    率然超速行駛，致發現被害人時急煞不及，其就車禍之發生
    ，自有過失，其因而致賴吟書人車倒地送醫不治死亡，行為
    與賴吟書死亡之結果並有相當之因果關係。而被上訴人台中
    客運身為僱用人，就其僱用之司機即被上訴人乙○○於執行
    駕駛業務，因過失侵權行為所生之損害，依法自應負連帶損
    害責任。況肇事之車輛係一體積大、重量重之大客車，於行
    車時因慣性之作用緊急煞停不易，故應注意依速限行駛，被
    上訴人台中客運為經營客運業務之公司，就上訴人乙○○於
    市區道路貿然超速行駛之行為，難謂已盡其監督之義務，被
    上訴人台中客運主張對於駕駛員之選任、培訓已盡相當之注
    意，被上訴人乙○○超速之違規行為非被上訴人台中客運所
    能防範，且縱經相當之注意亦不能免除，應免連帶負賠償責
    任云云，並非可採。
七、第查：損害之發生或擴大，被害人與有過失者，法院得依民
    法第217條第1項規定，減輕或免除被上訴人賠償金額。被上
    訴人於原審雖抗辯：賴吟書於車禍時係闖越紅燈，被上訴人
    乙○○當時係綠燈通行，惟並無證據足以證明肇事當時行車
    管制號誌為何，且本案路口之號誌週期為120秒，轉換順序
    為：1.民權路（雙向）：「直行、右轉↓箭頭綠燈」52秒、
    「黃燈」3秒、「全紅燈」2秒。→2.民權路（雙向）：「左
    轉箭頭綠燈、圓形紅燈」15秒、「黃燈」3秒、「全紅燈」2
    秒。→中華路（雙向）「圓形綠燈」38秒、「黃燈」3秒、
    「全紅燈」2秒。肇事當時賴吟書之行向遵行號誌、賴吟書
    、被上訴人乙○○均闖紅燈，及被上訴人乙○○遵行號誌均
    屬可能之事，此有臺灣省臺中市區車輛行車事故鑑定委員會
    分析意見書附於刑事案卷足參（已影印存卷）可稽，故難認
    賴吟書於本件車禍當時，確屬闖越紅燈。又賴吟書雖無證據
    證明有闖紅燈之情，但其任職之早餐店老闆即證人范修謀於
    警局已陳明：賴女騎乘機車由伊店內跨越中華路（北往南）
    再沿中華路往中山路方向行駛（見台中地檢署相驗卷第12頁
    ）；於95年12月8日檢察官偵訊時稱：當天賴吟書是要送早
    餐到福隆街，伊有指導她如何轉，民權路與中華路口是機車
    二段式左轉，伊有瞄到她騎車到對向車道，之後就聽到碰撞
    聲（同相卷第42頁），核與被上訴人乙○○指稱死者是逆向
    行駛一節相符，可見本件被害人賴吟書於車禍發生當時，係
    騎乘P2K-551號重機車，逆向沿中華路往中山路方向進入交
    叉路口，欲橫越民權路左轉五權路方向行駛，此亦為兩造所
    不爭，而本件經送台灣省台中市區車輛行車故鑑定委員會鑑
    定結果亦認：被上訴人乙○○肇事時超速行駛及被害人沿中
    華路路邊逆向橫越民權路，同為肇事之原因（同上相卷第66
    -67頁），足見賴吟書亦有在交通繁忙之市區道路疏未注意
    在遵行車道內行駛之疏失，雖被上訴人乙○○不顧往來人車
    安全駕駛大型車輛超速行駛過失之程度非輕，惟賴吟書違反
    遵行方向之規定行車亦與有過失，本院斟酌兩造過失程度及
    對本件車禍發生之原因力，認賴吟書應負擔60%之責任，被
    上訴人乙○○，應負40%之責任，並依此例減免被上訴人2人
    應連帶負擔之賠償金額。
八、就上訴人請求賠償之項目，分項說明於下：
(一)、殯葬費部分：上訴人丁○○因賴吟書死亡，支出永久牌位、
    永久塔位、殯葬費用、骨灰罐、棺木、會場告別式、金紙、
    紙厝等338,100元，且有上訴人丁○○所提出之統一發票可
    證，上開費用，以現今一般國民支應喪葬費用之標準而言並
    未過高，被上訴人於本院復自承各項費用之支出為必要，上
    訴人丁○○此部分請求，自屬可採。
(二)、扶養費部分：上訴人丁○○、丙○○分別為賴吟書之父母，
    賴吟書77年8月5生，依內政部台灣地區平均91年簡易生命表
    ，其平均餘命為61.66年；上訴人丁○○、丙○○分別為47
    年8月8日生、49年5月20日生，平均餘命為28.48年、34.61
    年，賴吟書死亡時（95年12月8日）上訴人丁○○、丙○○
    分別為滿47歲、45歲，以上訴人二人滿65歲時工作能力喪失
    而不能維持生活論，上訴人丁○○得受扶養之年數約為10年
    （65－47＝18；28.48－18＝10.48），上訴人丙○○得授扶
    養之年數約為15年（65－45＝20；34.61－20＝14.61）。上
    訴人丁○○、丙○○另有一女賴貞如得與賴吟書共同對上訴
    人負扶養之義務，依行政院主計處94年台中市平均每戶家庭
    收支統計表所載，台中市每戶平均支出為89 5,714元（含消
    費性支出及非消費性支出），除以每戶平均3.38人，每人每
    年平均消費額為265,004 元，以此為賴吟書、賴貞如對上訴
    人丁○○、丙○○負扶養義務之基準。依霍夫曼式計算法扣
    除中間利息後，核計上訴人丁○○得請求扶養費之金額為核
    計金其額為1,096,889元【計算方式為：（265,004×8.0000
    0000）÷2=1,096,889.00000000 。其中8.00000000為年別
    單利5%第10年霍夫曼累計係數】，上訴人丙○○得請求扶養
    費之金額為1,511,769元【計算方式為：（265,004×11.000
    00000）÷2=1,511,769.0000000000。其中11.00000000為年
    別單利5%第15年霍夫曼累計係數】，被上訴人就前開計算所
    得之金額亦無爭執（參本院卷第63頁），堪予採憑。
(三)、慰撫金部分：不法侵害他人致死者，被害人之父、母、子、
    女及配偶，雖非財產上之損害，亦得請求賠償相當之金額，
    民法第194條定有明文。又慰藉金之賠償須以人格權遭遇侵
    害，使精神上受有痛苦為必要，其核給之標準固與財產上損
    害之計算不同，然非不可斟酌雙方身分資力與加害程度，及
    其他各種情形核定相當之數額。查本件被害人賴吟書甫自僑
    泰工商畢業，於早餐店擔任送貨之工作；被上訴人乙○○為
    被上訴人台中客運之司機，教育程度高工，月薪約3萬5千元
    ；另被上訴人台中客運公司之稅務資料顯示其總繳註記為0
    ，而上訴人丁○○、丙○○學歷各為小學及高商畢，且丁○
    ○月收入約5萬左右，丙○○則任職於品皇咖啡行，月薪約2
    萬5千元，再斟酌本院依電子閘門查詢所得之稅務財產明細
    可知，被上訴人乙○○名下有土地一筆，房屋二筆，財產總
    額約79萬零724元，93年及94年之給付總額亦僅4萬4677元及
    1萬9980元，名下財產有限，丁○○94年度給付總額為32萬4
    308元，名下財產有位於台中市北區之土地一筆、汽車一台
    並經營全福工程行。至丙○○名下則無不動產，其93年之薪
    資給付總額為1萬7640元，94年度則為3700元，另渠2人因本
    件事故痛失愛女，對上訴人精神之打擊不可謂不大，本院斟
    酌上情，認上訴人丁○○、丙○○各請求被上訴人給付1,50
    0,000元之慰撫金為適當，超過部分則屬過高，應予駁回。
(四)、又按保險人依本法規定所為之保險給付，視為被保險人損害
    賠償金額之一部分；被保險人受賠償請求時，得扣除之。強
    制汽車責任保險法第32條定有明文。本件上訴人已經領取被
    上訴所投保之強制汽車第三人責任險保險金150萬元，此為
    兩造所不爭，依前開規定，自應於被上訴人應賠償之總額中
    予以扣除。再數人有同一債權，而其給付可分者，除法律另
    有規定或契約另有訂定外，應各平均分受之，此為民法第27
    1條前段所明定，本件上訴人2人受領之150萬元保險金，依
    其性質既非不可分，兩造間又無特別約定歸由上訴人何人享
    有，揆諸上開條文規定，即應由上訴人平均分享75萬元。準
    此以計，上訴人丁○○所得主張之殯葬費、抶養費及精神慰
    撫金計2,934,989元（338,100＋1,096,889＋1,500,000＝2,
    934,989），上訴人丙○○部分為3,011,769元（1,511,769
    ＋1,500,000＝3,011,769）。依前開過失相抵之規定，上訴
    人丁○○得請求被上訴人連帶賠償之數額為1,173,996元（2
    ,934,989 ×0.4＝1,573,995.6，元以下四捨五入，以下同
    ）。上訴人丙○○得請求被上訴人連帶賠償之數額應為1,20
    4,708元（3,011,769×0.4＝1,204,707.6，元以上4捨5入）
    ，再扣除上訴人每人已受領之保險金各75萬元，總計上訴人
    丁○○得請求被上訴人連帶賠償金額為423,996元（1,173,
    996－750,000＝423,996），丙○○為454,708元（1,204,70
    8-750,000＝454,708）。
九、綜上所述，上訴人丁○○、丙○○本於侵權行為法律關係，
    各請求被上訴人連帶給付42萬3996元，45萬4708元及均自起
    訴狀繕本送達後之96年5月26日起至清償日止，按年息百分
    之5計算之利息範圍內，為有理由，應予准許。逾此部分所
    為之請求，則屬無據，應予駁回。被上訴人乙○○及台中客
    運公司上訴意旨，以原審所判命給付之金額過高，指摘原判
    決失當，求予廢棄改判，核屬有據，爰將原判決命被上訴人
    連帶給付上訴人丁○○超過42萬3996元及命連帶給付丙○○
    超過45萬4708元之本息部分均予廢棄，並駁回上訴人就各該
    部分之請求及假執行之聲請，至被上訴人其餘之上訴及上訴
    人上訴意旨請求被上訴人除一審所命給付外，應再連帶賠償
    丁○○、丙○○各39萬3499元及40萬1177元、均屬無據，應
    併予駁回。
十、據上論結，本件上訴一部有理由，一部無理由，依民事訴訟
    法第449條第1項、第450條，第79條、第85條第1項前段、第
    2項，判決如主文。
中    華    民    國    97    年    3     月    25    日
                  民事第二庭    審判長法  官  邱森樟
                                      法  官  翁芳靜
                                      法  官  謝說容
以上正本係照原本作成。
上訴人丁○○、丙○○得上訴。（但不得單獨上訴）
如對本判決上訴，須於收受判決送達後二十日內向本院提出上訴
書狀，其未表明上訴理由者，應於提出上訴後二十日內向本院提
出上訴理由書（須按他造人數附具繕本）。
上訴時應提出委任律師為訴訟代理人之委任狀。具有民事訴訟法
第四百六十六條之一第一項但書或第二項之情形為訴訟代理人者
，另應附具律師及格證書及釋明委任人與受任人有該條項所定關
係之釋明文書影本。
                                      書記官  胡美娟
中    華    民    國    97    年    3     月    25    日
                                                      Ａ


司法院資訊處製作；財團法人民間司法改革基金會備份。
